臺灣高雄地方法院刑事判決　　　　　　　　　　　　　九十三年度易字第三七四號
　　公　訴　人　臺灣高雄地方法院檢察署檢察官
　　被　　　告　丙○○
　　選任辯護人　柳聰賢律師
右列被告因詐欺案件，經檢察官提起公訴（九十二年度偵字第一八九四０號），本院
判決如左：
    主  文
丙○○無罪。
    理  由
一、公訴意旨略以：被告丙○○與鄭李美玉、鄭振盛（上開二人均另經檢察官為不起
    訴處分確定）分別為夫妻及兄弟關係，鄭李美玉復為告訴人甲○○、乙○○兩人
    之堂姐。被告意圖為自己不法之所有，於民國（下同）八十二年九月間，在高雄
    市○鎮區○○路五六一號住處，向告訴人甲○○邀約共同集資購買坐落於高雄縣
    仁武鄉○○○段第００六八─００六０號及第００六八─００七五號兩地號土地
    （使用地類別屬農牧用地，地目為林地）轉售獲利，並出示其向高雄縣仁武地政
    事務所申請之前揭土地登記簿影本以取信於告訴人甲○○，致告訴人甲○○陷於
    錯誤，與其弟即告訴人乙○○合資新臺幣（下同）九百萬元，並約定取得前揭土
    地之應有部分三分之一，復於八十二年十月二十七日、同年十一月十五日、同年
    十一月十七日，分別匯款至被告與不知情之鄭振盛兩人帳戶內。被告取得上開款
    項後，以二千七百萬元購得前開兩筆土地，即於八十三年五月五日將前開兩筆土
    地登記為自己所有，更於同年五月十八日，擅自以前開兩筆土地設定最高限額一
    千二百萬元之抵押權，而向高雄縣大社鄉農會貸款一千萬元。被告再將上開第０
    ０六八─００七五地號分割為００六八─０一九０至００六八─０一九五（含原
    地號）等七件地號，任意讓他人在該土地上傾倒事業廢棄物，使該土地失去利用
    價值而無法順利出售。嗣經告訴人二人發現後，要求被告退款未獲，始知受騙，
    因認被告涉有刑法第三百三十九條第一項之詐欺取財罪嫌等語。
二、按犯罪事實應依證據認定之，無證據不得推定其犯罪事實；又不能證明被告犯罪
    ，應諭知無罪之判決。刑事訴訟法第一百五十四條第二項及第三百零一條第一項
    分別定有明文。再按刑事訴訟法上所謂認定犯罪事實之證據，係指足以認定被告
    確有犯罪行為之積極證據而言，如未能發現相當證據或證據不足以證明，自不能
    以推測或擬制之方法，以為裁判基礎。而認定不利於被告之事實，須依積極證據
    ，苟積極證據不足為不利被告之認定時，即應為有利於被告之認定，更不必有何
    有利之證據；又認定犯罪事實所憑之證據，雖不以直接證據為限，間接證據亦包
    括在內，然而無論直接證據或間接證據，其為訴訟上之證明，須於通常一般之人
    均不致有所懷疑，而得確信其為真實之程度者，始得據為有罪之認定，倘其證明
    尚未達到此一程度，而有合理之懷疑存在而無從使事實審法院得有罪之確信時，
    即應由法院為諭知被告無罪之判決。亦即若證據資料在經驗科學上或論理法則上
    尚有對被告較為有利之存疑，而無從依其他客觀方法排除此項合理之可疑，即不
    得以此資料作為斷罪之基礎，且刑事訴訟制度受「倘有懷疑，即從被告之利益為
    解釋」、「被告應被推定為無罪」之原則所支配，故得為訴訟上之證明者，無論
    為直接或間接證據，須客觀上於一般人均不致有所懷疑而達於確信之程度者，始
    可據為有罪之認定，倘其證明尚未達於「確信」之程度，而有合理可疑存在時，
    即難據以為被告不利認定，換言之，在法律判斷上，即不能為被告有罪之認定。
    再按刑法第三百三十九條詐欺罪之成立，以意圖為自己或第三人不法所有，以詐
    術使人將本人或第三人之物交付或行為人因而得財產上之不法利益為要件，如行
    為人並未施用詐術，或其所用方法不能認係詐術，亦不致使人陷於錯誤，即均與
    該條之構成要件有間，此亦有最高法院四十六年度台上字第二六０號判例可供參
    照。
三、訊之被告對於在上開時地邀約告訴人二人共同出資購買上開地號之土地，告訴人
    二人共出資九百萬元並有上開土地應有部分三分之一之所有權，及土地購買後係
    登記在伊名下而未共同登記予告訴人二人等情固不諱言，惟堅決否認有何施用詐
    術騙取告訴人二人之財物之犯行，辯稱當時伊與告訴人二人雙方係約定合夥購買
    上開地號之土地俟有好價錢即予轉售圖利，因當時土地法及農業發展條例規定，
    無自耕能力者無法取得農地之所有權，且耕地亦不得移轉為共有，而告訴人二人
    均無自耕能力，故告訴人二人之應有部分乃先信託登記在伊名下，伊從未否認告
    訴人二人就上開地號土地有應有部分三分之一之所有權存在，告訴人二人係因土
    地一直無法出售而要求退款未成，始認伊係故意以購買土地為由而詐騙告訴人二
    人上開金錢等語。經查，本件公訴意旨認被告涉有詐欺取財之罪嫌，無非以告訴
    人二人於警訊及偵查中之指訴，及告訴人所提被告收受告訴人二人所匯款項之收
    據等為其論據；惟查，告訴人之告訴，係以使被告受刑事訴追為目的，是其陳述
    是否與事實相符，仍應調查其他證據以資審認，其陳述如無瑕疵且就他方面調查
    又與事實相符，固足採為科刑之基礎，倘其陳述尚有瑕疵，在未究明前，遽採為
    論罪科刑之根據，難謂適法（最高法院五十二年台上字第一三○○號、六十一年
    度台上字第三○九九號判例參照）；經查，本件告訴人之指訴主要係指訴被告佯
    稱要集資購買上開地號土地待有好價錢賺取利潤，事實上被告已先行籌得足以購
    地之款項，向告訴人二人詐得上開款項後並非用於購地，且被告於購買土地後並
    未為共同登記，復於事後將上開土地為分割登記予其本人，又被告購地後未經告
    訴人二人之同意即以上開土地向農會辦理貸款，並提供他人倒廢棄物以謀利等為
    其內容；然查，（一）本件被告向告訴人二人提議共同集資購買上開地號之土地
    ，雙方言明購買上開土地後俟有好價錢即轉售圖利，此業據告訴人甲○○於警訊
    中指訴明確（見高雄縣政府警察局仁武分局九十二年五月十五日調查筆錄），且
    經告訴人二人於偵查中指訴無誤（見偵卷第六頁、第七頁），而被告於事後確實
    也依約定購買上開地號之土地，此亦為告訴人二人所不爭執，足證被告並無妄言
    欺騙，況被告也於存證信函中確認告訴人二人確有出資九百萬元購買上開土地，
    此有九十二年一月三十一日新興郵局０一０三三號存證信函影本一紙附卷可稽，
    且於被告八十一年七月十日出具之收據中亦載明告訴人投資款為九百萬元，占全
    部持分三分之一，有收據一紙在卷可憑，由此可證被告確實係出於合夥之意而邀
    集告訴人二人共同出資購買上開土地，並非如告訴人二人所稱以合資購地為由而
    詐騙告訴人二人之金錢，而告訴人二人亦係基於上開與被告合資購地之約定，而
    陸續匯款共九百萬元予被告；（二）又告訴人二人復指被告事實上已先行籌足購
    買上開土地之款項，其邀約告訴人二人出資並非作為購買上開土地之用，惟縱認
    告訴人二人此部分之指訴屬實，惟被告既如上所述，並未否認告訴人二人就上開
    土地依出資比例而有應有部分三分之一之所有權，則此部分應屬被告購地資金互
    相調度之問題，不得認為被告係以購地為由而詐騙告訴人二人上開九百萬元；（
    三）告訴人二人復稱被告未將土地共同登記予其等人，惟依告訴人二人於告訴狀
    及警訊之指訴，均未提及被告購買土地後應辦理所有權之共同登記，況本件系爭
    土地之編定使用種類係「農牧用地」有土地登記簿謄本附卷可按，且為兩造所不
    爭執，又依八十二年間有效施行之農業發展條例第三條第十一款規定，所稱耕地
    包括農業用地中依區域計畫法編定之農牧用地，而依同條例第三十條前段之規定
    耕地不得移轉為共有，又依當時有效施行之土地法規定，私有農地其承受人以能
    自耕者為限，並不得約定移轉為共有（此規定至八十九年一月二十六日始刪除）
    ，核之上開規定，可知系爭土地於八十二年、八十三年購入登記時僅得移轉予有
    自耕能力者，且不得移轉共有，然告訴人二人均無自耕能力一節，業據告訴人二
    人於審理中陳明在卷，故縱當時被告欲將上開土地登記為共有，或告訴人中一人
    所有，因受上開法律規定之限制亦無法完成登記，且本件被告與告訴人共同出資
    購買上開土地之目的僅在於轉售圖利，並非準備長期持有，業如上述，被告所稱
    因當時告訴人二人無法登記為所有權人，故告訴人二人之應有部分信託登記在其
    名下等語，應可採信；（四）告訴人二人雖又稱被告購買上開土地後，復將其中
    一筆分割為六筆，均登記為其所有，上開土地原即登記為被告所有，分割登記後
    仍為被告所有，對於權利登記之狀態並無差別，且分割後如何登記，係屬被告及
    告訴人二人雙方在購買上開土地後，就土地登記相關事宜雙方如何處理之問題，
    與當時雙方約定出資購買土地尚屬不同之事項；（五）另告訴人所稱被告以上開
    土地向大社鄉農會辦理貸款，及被告將上開土地供人傾倒廢棄物謀利等情，均屬
    被告取得上開土地後在出售前，基於所有權人之地位對於其所有之土地加以利用
    之方式，其為上開行為是否有經告訴人二人之同意，係被告事後行使土地所有權
    方法及手段是否妥適之關係，與被告是否詐欺告訴人二人尚無直接之關係，況被
    告之銀行貸款亦已清償完畢，且土地上之廢棄物亦清理完畢，有高雄縣大社鄉農
    會抵權塗銷同意書影本一紙及被告委託香港商太古生達國際廢料處理有限公司台
    灣分公司受處理廢料之過磅單、進廠確認單、稽查紀錄表在卷可查；綜上所述，
    本件依告訴人二人所指訴之內容，尚難認為被告有何施用詐術之行為，並使告訴
    人二人因而陷於錯誤而交付財物之事實；此外復查無其他積極證據，足認被告有
  何公訴人所指之詐欺取財之犯行，核之上開法條及判例之意旨，本件被告之犯罪
    尚屬不能證明，自應為無罪之諭知。
據上論斷，應依刑事訴訟法第三百零一條第一項，判決如主文。
中      華      民      國      九十三    年    八    月    三十一  日
                                  臺灣高雄地方法院刑事第十四庭
                                    審判長法  官    李淑惠
                                          法  官    呂憲雄
                                          法  官    林俊寬
右正本證明與原本無異。
如不服本判決，應於判決送達後十日內，向本院提出上訴狀。
                                          書記官    蔡淑貞
中      華      民      國      九十三    年    八    月    三十一  日
